臺灣高等法院高雄分院民事判決　　　　　　96年度上字第91號
上　訴　人　甲○○
訴訟代理人　林石猛律師
　　　　　　邱基峻律師
　　　　　　黃致穎律師
被上訴人　　乙○○
訴訟代理人　史乃文律師
複代理人　　楊貞瑾律師
上列當事人間請求確認袋地通行權事件，上訴人對於民國96年4
月25日臺灣高雄地方法院95年度訴字第632 號第一審判決提起上
訴，本院於96年10月24日言詞辯論終結，判決如下：
    主      文
上訴駁回。
第二審訴訟費用由上訴人負擔。
    事實及理由
一、被上訴人起訴主張：緣兩造及訴外人蘇後雲、洪志正就坐落
    高雄縣路竹鄉○○段719 之1 號（重測前）土地為共有人，
    於民國72年11月7 日，上開土地經上訴人與被上訴人及訴外
    人洪志正就相關土地成立分割、交換合意，由被上訴人取得
    （重測後）坐落高雄縣路竹鄉○○段（以下均稱為竹南段）
    1121、1124、1125號土地，上訴人取得（重測後）竹南段11
    20、1114、1126號土地；雙方並訂立合約書（下稱系爭合約
    ）。系爭合約第二條約定：「關於該土地交換並辦理共有物
    分割登記後，如乙方（即被上訴人及訴外人洪志正等2 人）
    先行興建房屋時，甲方（即上訴人）願意無條件提供交通無
    阻，即政府都市○○○道路給予乙方通行使用外，其餘之土
    地亦借給予乙方通行確實無誤」，被上訴人因上開之土地分
    割、交換後所取得之竹南段1121、1124、1125號土地已成袋
    地，即需通行上訴人所有之竹南段1114號土地（下稱系爭土
    地），始能通往外界聯絡道路即高雄縣路竹鄉○○段1114之
    1 現有道路（國昌路）。而被上訴人現需於自己所有之竹南
    段1121、1124、1125號土地上興建房屋，上訴人竟自91年間
    某日起，擅自在系爭土地上如原判決附圖（下稱附圖）編號
    Ａ所示設置鐵皮倉庫（面積56.3523 平方公尺）建築物而阻
    撓被上訴人之通行，迭經被上訴人溝通協調，均未獲置理。
    為此，依系爭合約及民法第789 條袋地通行權之規定，求為
    判決：(一)確認被上訴人對於上訴人所有系爭土地有通行權。
    (二)上訴人應將系爭土地上如附圖所示編號Ａ所設置之鐵皮倉
    庫（面積56.3523 平方公尺）建築物拆除，並容忍及不得妨
    礙或阻撓被上訴人在系爭土地上之通行行為。原審為被上訴
    人勝訴之判決。被上訴人於本院聲明：(一)上訴駁回。(二)第二
    審訴訟費用由上訴人負擔。
二、上訴人則以：系爭合約第二條約定由上訴人提供被上訴人通
    行之通道，係指訂立合約時尚未開闢之竹南段1114之1 號土
    地（即現在之國昌路，於79年公告徵收，80年開闢為國昌路
    ）供被上訴人通行，並非同意提供竹南段1114地號土地供被
    上訴人通行。縱認上訴人應提供包括竹南段1114地號土地供
    被上訴人通行，然兩造係約定於被上訴人興建房屋時上訴人
    始提供其通行，現被上訴人並未建屋，故條件尚未成就，被
    上訴人之請求無理由。且系爭合約自72年簽定至今已逾15年
    ，時效已完成，被上訴人自不得據此主張通行系爭土地，況
    被上訴人近20年不為袋地通行權之主張，亦不使用系爭土地
    ，已使上訴人信賴而為倉庫之建築，被上訴人於訂立合約後
    逾20年才擬興建房屋主張袋地通行權，有違民法第148 條第
    2 項誠信原則。又兩造訂立系爭合約時，被上訴人尚取得竹
    南段1127號土地，被上訴人所有竹南段1121、1124、1125號
    土地，即得經由竹南段1127地號土地通往竹南段1114之1 號
    土地即國昌路與外界聯絡，因被上訴人將其所有之竹南段11
    27地號土地出售予他人，始造成竹南段1121、1124、1125號
    土地對外無聯絡之通道，乃屬惡意行為，亦有違誠信原則，
    故被上訴人不得向上訴人主張通行權。又被上訴人尚可通行
    竹南段1123號土地對外聯絡，且為損害最小之通行道路，符
    合比例原則之必要性原則等語，資為抗辯，並於本院聲明：
    (一)原判決廢棄。(二)被上訴人在第一審之訴駁回。(三)第一、二
    審訴訟費用由被上訴人負擔。
三、兩造不爭執事項：
  (一)兩造及訴外人蘇後雲、洪志正就坐落高雄縣路竹鄉○○段71
    9 之1 地號（重測前）土地，於72年11月7 日就上開土地成
    立分割、交換合意，由被上訴人取得重測後高雄縣路竹鄉○
    ○段1121、1124、1125號土地，上訴人則取得重測後竹南段
    1120、1114、1126號土地。
  (二)系爭土地經高雄縣政府路竹鄉公所於63年12月30日發布為都
    市○○○○○道用地。
  (三)上訴人在系爭土地上設置有如附圖所示編號Ａ面積56.3523
    平方公尺之鐵皮倉庫。
四、兩造所爭執事項：(一)被上訴人所有竹南段1121、1124、1125
    號土地是否為袋地，與公路無適宜之聯絡，致不能為通常使
    用？(二)被上訴依系爭合約及民法第789 條規定，訴請確認系
    爭土地有通行權及上訴人應將系爭土地上如附圖所示編號Ａ
    所設置之鐵皮倉庫（面積：56.3523 平方公尺）建築物拆除
    ，並容忍及不得妨礙或阻撓被上訴人在前項土地上之通行行
    為，是否有據？茲分述如下：
  (一)被上訴人所有竹南段1121、1124、1125號土地是否為袋地，
    與公路無適宜之聯絡，致不能為通常使用？
    被上訴人主張其所有竹南段1121、1124、1125號土地，現無
    與外界道路相通及無對外聯絡道路，業據被上訴人提出地籍
    圖謄本為證（原審卷27頁）。經查被上訴人所有之竹南段11
    21、1124、1125號土地，北側及西側為上訴人所有竹南段11
    20、1114、1126號土地、東側及南側為他人所有1127號、11
    22、1122之1 至1122之3 、1123、1128之3 至1128之7 號土
    地，業經原審及本院勘驗現場屬實，製有勘驗筆錄、現場圖
    、照片及高雄縣路竹地政事務所繒製之土地複丈成果圖（原
    審卷85至92頁、本院卷60至75頁）足憑，堪認被上訴人主張
    其所有前開土地為袋地，與公路無適宜之聯絡，致不能為通
    常使用為真實。上訴人謂地籍圖是按比例尺繪製，可能會因
    繪製時筆的粗細關係而將通行道路劃入第1125、1127號土地
    內云云，並未能舉證以實其說，應無可採。
  (二)被上訴依系爭合約及民法第789 條規定，訴請確認系爭土地
    有通行權及上訴人應將系爭土地上如附圖所示編號Ａ所設置
    之鐵皮倉庫（面積：56.3523 平方公尺）建築物拆除，並容
    忍及不得妨礙或阻撓被上訴人在前項土地上之通行行為，是
    否有據？
  1.按「土地因與公路無適宜之聯絡，致不能為通常使用者，土
    地所有人得通行周圍地以至公路。但對於通行地因此所受之
    損害，應支付償金。前項情形，有通行權人，應於通行必要
    之範圍內，擇其周圍地損害最少之處所及方法為之。」，民
    法第787 條定有明文。而民法創設袋地通行權，原為發揮袋
    地之利用價值，使地盡其利增進社會經濟之公益目的，是以
    袋地無論由所有權或其他利用權人使用，周圍地之所有權及
    其他利用權人均有容忍其通行之義務。查系爭合約第二條約
    定：「關於該土地交換並辦理共有物分割登記後，如乙方（
    即被上訴人及訴外人洪志正）等二人先行興建房屋時，甲方
    （即上訴人）願無條件提供交通無阻，即政府都市○○○道
    路給予乙方通行使用外，其餘之土地亦借給予乙方通行確實
    無誤」，被上訴人主張所有竹南段1121、1124、1125號土地
    為袋地，上訴人應提供系爭土地供被上訴人通行，被上訴人
    始能通往外界聯絡道路即高雄縣路竹鄉○○段1114之1 現有
    道路（國昌路），自屬有據。
  2.上訴人辯稱：系爭合約第二條約定由上訴人提供被上訴人通
    行之通道，係指訂立合約時尚未開闢之竹南段1114之1 號土
    地（即現在之國昌路，於79年公告微收，80年開闢為國昌路
    ）供被上訴人通行，並非同意提供竹南段1114號土地供被上
    訴人通行云云。然查，依系爭合約第二條：「關於該土地交
    換並辦理共有物分割登記後，如乙方（即上訴人及訴外人洪
    志正）等二人先行興建房屋時，甲方（即被上訴人）願無條
    件提供交通無阻，即政府都市○○○道路給予乙方通行使用
    外，其餘之土地亦借給予乙方通行確實無誤」等語，被上訴
    人於合約書內同意無條件提供交通無阻，即政府都市○○○
    道路給予乙方通行使用外，其餘之土地亦借給予乙方通行確
    實無誤，而系爭路竹段1114地號土地，於63年12月30日即經
    高雄縣政府路竹鄉公所發布為都市○○○○○道用地，當亦
    符合兩造於前開合約書內所載：「即政府都市○○○道路」
    ，及「其餘之土地亦借給予乙方通行確實無誤」之約定無訛
    。是上訴人再於本件訴訟中抗辯：係指由上訴人提供路竹段
    1114之1 地號土地供被上訴人通行，並非同意提供竹南段11
    14地號土地供被上訴人通行云云，顯係事後狡飾卸責之詞，
    自不足採信。
  3.上訴人又辯稱：被上訴人尚未於其所有之土地上興建房屋，
    其條件尚未成就云云，但查，被上訴人於94年11月間確已計
    畫在其所有竹南段1121、1124、1125號土地上興建房屋之事
    ，業據其提出委託吳文助建築師事務所之「工程規劃設計監
    造委託契約書」乙份在卷足參（原審卷29至36頁），並據被
    上訴人陳稱：「本件被上訴人確實有與建築師簽立契約書，
    並請縣政府測量現況，卻遭上訴人之阻撓，原建築師已經死
    亡，所以法繼續。」等情明確在卷（原審卷106 頁），上訴
    人空口否認被上訴人係在竹南段1121、1124、1125號土地上
    興建房屋，並未能舉證以實其說，應無可採。且參以如上訴
    人確有阻撓被上訴人通行於系爭土地，則被上訴人即不可能
    載運興建房屋所需之材料至其竹南段1121、1124、11 25 地
    號等土地上，以完成房屋之興建，又何能符合上訴人所指之
    條件成就之事實，是上訴人所辯，顯非事理之常，自非可採
    。
  4.上訴人辯稱：系爭契約自72年簽定至今已逾15年，時效已完
    成，被上訴人自不得據此自上訴人主張就系爭土地之通行，
    且被上訴人已近20年不為袋地通行權之主張，亦不使用系爭
    土地，已使上訴人信賴而為倉庫之建築，被上訴人於訂立系
    爭合約後逾20年才擬興建房屋主張袋地通行權，亦有違民法
    第148 條第2 項誠信原則云云。經查上訴人於本院提出時效
    抗辯，姑不論是否受民事訴訟法第447 條第1 項之限制，惟
    觀之系爭合約第二條係約定：被上訴人先行興建房屋時，上
    訴人願意無條件提供交通無阻，即政府都市○○○道路給予
    乙方通行使用等語，被上訴人於94年11月間始欲在其所有竹
    南段1121、1124、1125號土地上興建房屋已如前述，則被上
    訴人請求上訴人履行系爭合約，應自94年11月間起算時效期
    間，上訴人辯稱自72年簽定至今已逾15年，時效已完成，被
    上訴人自不得據此主張就系爭土地之通行云云，自無可採。
    又被上訴人何時興建房屋為其權利之行使，上訴人抗辯被上
    訴人已近20年不為袋地通行權之主張，亦不為土地之使用，
    已使上訴人信賴而為倉庫之建築，被上訴人於訂立系爭合約
    後逾20年才擬興建房屋依合約主張袋地通行權，亦有違民法
    第148 條第2 項誠信原則云云，亦無可取。又系爭合約係指
    被上訴人於土地交換分割後若有興建房屋時，上訴人即應提
    供土地供被上訴人通行，並非約定上訴人若比被上訴人先興
    建房屋，上訴人即無提供土地通行之義務，上訴人辯稱被上
    訴人興建房屋前，上訴人若已興建房屋，該提供土地通行之
    停止條件即屬不成就云云，亦不足取。
  5.上訴人再辯稱：兩造訂立系爭合約時，被上訴人尚取得竹南
    段1127號土地，被上訴人所有竹南段1121、1124、1125號土
    地，即得經由竹南段1127地號土地通往竹南段1114之1 號土
    地即國昌路與外界聯絡，因被上訴人將其所有之竹南段1127
    地號土地出售予他人，始造成竹南段1121、1124、1125號土
    地對外無聯絡之通道，乃屬惡意行為，亦有違誠信原則，故
    被上訴人不得向上訴人主張通行權云云。惟查竹南段1127號
    土地與1121、1124及1125號土地並不相鄰，且無任何相連部
    分可供一般民眾通行之通道，此有高雄縣路竹地政事務所土
    地複丈成果圖足證（原審卷92頁），上訴人所辯因被上訴人
    將竹南段1127地號土地出售予他人，始造成竹南段1121、11
    24、1125號土地對外無聯絡之通道，乃屬惡意行為，亦有違
    誠信原則云云，尚無可採。
  6.上訴人又抗辯被上訴人可通行竹南段1123地號土地對外聯絡
    ，且為損害最小之通行道路，符合比例原則之必要性原則云
    云。按有通行權人應於通行必要之範圍內，擇其周圍地損害
    最少之處所及方法為之，民法第787 條第2 項定有明文，又
    因土地一部之讓與或分割，致有不通公路之土地者，不通公
    路土地之所有人，因至公路，僅得通行受讓人或讓與人或他
    分割人之所有地，民法第789 條第1 項定有明文。經查被上
    訴人所有前開竹南段1121、1124、1125地號等土地，係因與
    被上訴人因分割交換而取得已如前述，上開土地如經上訴人
    所有之竹南段1114地號土地往北通行，可達於現為國昌路之
    竹南段111 4 之1 地號土地與外界聯絡，然如往南通行，則
    需經過訴外人蔣永富所有竹南段1123地號土地（原審卷67頁
    土地登記謄本）後，僅可通行至國昌路71巷6 弄之4 米私設
    巷道與外界聯絡，然該竹南段1123地號土地現亦經所有權人
    設有如附圖編號Ｂ、Ｃ、Ｄ所示之鐵皮廚房、車棚、磚造廚
    房等物並以鐵門阻隔通路之事實，亦有前開勘驗筆錄、現場
    圖及高雄縣路竹地政事務所繒製之土地複丈成果圖可參。而
    該4 米私設巷道因係緊鄰竹南段1128、1128之1 至之7 、11
    22及1122之1 至之3 等地號土地上之透天厝前緣，其車輛通
    行顯較北側20米寬之國昌路不便，此經勘驗屬實。再上訴人
    所有系爭竹南段1114地號土地，則係經高雄縣政府路竹公所
    於63年12月30日發布為都市○○○○○道用地。準此，本院
    斟酌兩造土地之位置、面積、地勢及利用情形等情，堪認上
    訴人所有系爭竹南段1114地號土地如附圖編號Ａ所示之鐵皮
    倉庫建築物拆除，由被上訴人藉此通道通行，應最能發揮袋
    地之效用、經濟價值，及對周圍土地損害最少，並符誠信，
    且為最適當之通行方法。上訴人辯稱：被上訴人可通行竹南
    段1123地號土地對外聯絡，且為損害最小之通行道路，符合
    比例原則之必要性原則云云，核無可採。
  7.本件被上訴人所有之竹南段1211、1124、1125號土地，依系
    爭合約，及民法第789 條之規定，被上訴人確有通行上訴人
    所有系爭土地之必要，而系爭土地現有上訴人私設如附圖編
    號Ａ所示之鐵皮倉庫坐落其上，其內則堆積雜物之事實，亦
    經勘驗明確。被上訴人訴請確認系爭土地有通行權及上訴人
    應將系爭土地上如附圖所示編號Ａ所設置之鐵皮倉庫（面積
    ：56.3523 平方公尺）建築物拆除，並容忍及不得妨礙或阻
    撓被上訴人在前項土地上之通行行為，自屬有據。
五、綜上所述，被上訴人依系爭合約及民法第789 條之規定，訴
    請確認被上訴人對於上訴人所有系爭土地有通行權；及上訴
    人應將前項土地上如附圖所示編號Ａ所設置之鐵皮倉庫（面
    積：56.3523 平方公尺）建築物拆除，並容忍及不得妨礙或
    阻撓被上訴人在前項土地上之通行行為，為有理由，應予准
    許。原審為上訴人敗訴之判決，並無不合。上訴意旨指摘原
    判決不當，求予廢棄改判，為無理由，應予駁回。
六、據上論結，本件上訴為無理由，依民事訴訟法第449條第1項
    、第78條，判決如主文。
中　　華　　民　　國　　96　　年　　11　　月　 　7　　日
                            民事第五庭
                                審判長法官  蔡明宛
                                法      官  魏式璧
                                法      官  曾錦昌
以上正本證明與原本無異。
如對本判決上訴，須於判決送達後20日內向本院提出上訴狀，其
未表明上訴理由者，應於上訴後20日內向本院提出上訴理由書（
均須按他造當事人之人數附繕本）。上訴時應提出委任律師或具
有律師資格之人之委任狀，並依附註條文規定辦理。
中　　華　　民　　國　　96　　年　　11　　月　　7 　　日
                                書  記  官  郭蘭蕙
附註：
民事訴訟法第466 條之1 ：
對於第二審判決上訴，上訴人應委任律師為訴訟代理人，但上訴
人或其法定代理人具有律師資格者，不在此限。
上訴人之配偶、三親等內之血親、二親等內之姻親，或上訴人為
法人、中央或地方機關時，其所屬專任人員具有律師資格並經法
院認適當者，亦得為第三審訴訟代理人。
第1 項但書及第2 項情形，應於提起上訴或委任時釋明之。
